---
title: "内部雷达图与外圈旭日图"
subtitle: "基础 R 绘图 · 同一份 CSV · 可修改参数"
output:
  html_document:
    self_contained: true
    code_folding: hide
    toc: true
    toc_depth: 2
    theme: readable
params:
  input_csv: "demo_data.csv"
  output_dir: "output"
---

这份示例使用 **40 条虚构项目记录、18 列数据**。中心是四组项目在五个指标上的均值，雷达图外沿的五个等宽色块标注指标名称。更外侧按“母类别 → 子类别 → 叶类别”绘制旭日图，保留不同深度的分支，整体布局参考 `example/radar-sunburst-v4.png`。

**依赖：** 绘图与 CSV 读取只用 R 自带的 `graphics`、`grDevices`、`utils` 和 `stats`，不需要安装绘图包。生成本文 HTML 需要 `rmarkdown`、`knitr` 和 Pandoc，RStudio 通常自带 Pandoc。文件不会自动安装软件。

## 1. 数据含义

一行代表一个项目，所有数据都是演示用模拟值。

|字段|含义|类型|
|:--|:--|:--|
|`id`、`name`|唯一项目 ID、中文名称|标识、文本|
|`series`|Series1–Series4，决定中心的四条线|定性|
|`main_category`|五个母类别：B 基础、C 客户、D 研发、E 执行、F 探索|定性|
|`sub_category`、`leaf_category`|母类别下的两级分类；空白表示分支到此结束|定性|
|`region`、`stage`、`org_type`|地区、项目阶段、机构类型|定性|
|`score_quality`|质量评分|定量，0–100|
|`score_efficiency`|效率评分|定量，0–100|
|`score_innovation`|创新评分|定量，0–100|
|`score_collaboration`|协作评分|定量，0–100|
|`score_stability`|稳定性评分|定量，0–100|
|`budget_k_cny`|预算，单位：千元|定量|
|`team_size`、`duration_months`|团队人数、项目周期（月）|定量|
|`sample_weight`|旭日图计数权重，本例每行均为 1|定量|

中心线按 `series` 分组，计算五个评分的**普通算术均值**。旭日图按三列分类字段汇总 `sample_weight`，默认表示项目数。两部分使用同一份数据，分别回答“每组的指标表现如何”和“项目类别如何分层”。指标名称和类别名称是两套不同的标签。

为了保持英文图形与 example 的视觉风格一致，图内采用英文指标名与简短分类代码；中文字段说明保留在本文。

## 2. 读取数据与样式参数

改图时优先调整 `cfg`，不需要改后面的几何计算。五个雷达指标始终占据五个**等宽**色块；旭日图的扇区宽度默认与权重成比例。本例每个母类别恰好 8 条记录，因此母类别也等宽。

```{r setup, include=FALSE}
if (!exists("params")) {
  params <- list(input_csv = "demo_data.csv", output_dir = "output")
}
if (requireNamespace("knitr", quietly = TRUE)) {
  knitr::opts_chunk$set(echo = TRUE, message = FALSE, warning = FALSE,
                       fig.align = "center", out.width = "100%")
}
```

```{r configuration}
cfg <- list(
  hierarchy = c("main_category", "sub_category", "leaf_category"),
  weight_column = "sample_weight",
  # 顺时针从顶部开始，与 example 的 F、C、D、B、E 位置相同。
  main_order = c("F", "C", "D", "B", "E"),
  # 按完整父路径指定局部顺序，复现 example 的不对称分支位置。
  branch_order = list(F = c("F2", "F1"), E = c("E2", "E1"),
                      "E/E1" = c("E1-2", "E1-1")),
  metrics = c("score_stability", "score_efficiency", "score_innovation",
              "score_quality", "score_collaboration"),
  metric_labels = c("Stability", "Efficiency", "Innovation",
                    "Quality", "Collaboration"),
  series_order = c("Series1", "Series2", "Series3", "Series4"),
  main_colors = c(B = "#FF954F", C = "#F45668", D = "#DE578A",
                  E = "#AE4D7C", F = "#725993"),
  line_colors = c("#8E176C", "#1485C8", "#00A58E", "#C78800"),
  # mother：占所属母类别的比例（示例口径）；global：占全部项目的比例。
  percent_scope = "mother",
  # weight：标准旭日图按权重分配角度；equal：只强制母类别等宽。
  main_sector_mode = "weight",
  radar_radius = 0.98,
  metric_ring = c(1.02, 1.23),
  sunburst_radii = c(1.29, 1.91, 2.63, 3.26),
  grid_ticks = seq(20, 100, 20),
  line_width = 1.85,
  point_cex = 1.40,
  fill_alpha = 0.035,
  border_width = 2.2,
  parent_cex = 1.36,
  child_cex = 1.24,
  leaf_cex = 1.12,
  metric_cex = 0.72,
  legend_cex = 1.60,
  gradient = TRUE,
  width_inches = 12,
  height_inches = 8,
  dpi = 300
)

# 先按 UTF-8 读文本并去掉 Excel 友好的 BOM，不依赖系统当前 locale。
csv_text <- readLines(params$input_csv, encoding = "UTF-8", warn = FALSE)
if (!length(csv_text)) stop("CSV 文件为空。")
csv_text[1] <- sub("^\xef\xbb\xbf", "", csv_text[1], useBytes = TRUE)
dat <- utils::read.csv(
  text = csv_text, encoding = "UTF-8", check.names = FALSE,
  stringsAsFactors = FALSE, na.strings = "NA",
  colClasses = c(id = "character", name = "character", series = "character",
                main_category = "character", sub_category = "character",
                leaf_category = "character")
)

# 数据错误直接报出来，不把缺失值偷偷补成零。
required <- c("id", "name", "series", cfg$hierarchy,
              cfg$metrics, cfg$weight_column)
if (anyDuplicated(names(dat))) stop("CSV 中存在重复列名。")
if (!all(required %in% names(dat))) {
  stop("CSV 缺少列：", paste(setdiff(required, names(dat)), collapse = ", "))
}
if (!nrow(dat)) stop("CSV 没有数据行。")
if (anyNA(dat$id) || any(!nzchar(trimws(dat$id))) || anyDuplicated(dat$id)) {
  stop("id 必须非空且唯一。")
}
if (anyNA(dat$name) || any(!nzchar(trimws(dat$name)))) stop("名称不能为空。")
for (field in cfg$hierarchy) {
  dat[[field]][is.na(dat[[field]])] <- ""
  dat[[field]] <- trimws(dat[[field]])
}
if (any(!nzchar(dat[[cfg$hierarchy[1]]]))) stop("母类别不能为空。")
for (level in seq_len(length(cfg$hierarchy) - 1L)) {
  if (any(!nzchar(dat[[cfg$hierarchy[level]]]) &
          nzchar(dat[[cfg$hierarchy[level + 1L]]]))) {
    stop("层级不能跳级：父类别为空时，其下一层也必须为空。")
  }
}
if (!setequal(unique(dat[[cfg$hierarchy[1]]]), cfg$main_order)) {
  stop("CSV 母类别与 cfg$main_order 不一致，请同步修改配置和颜色。")
}
if (anyNA(dat$series) || !setequal(unique(dat$series), cfg$series_order)) {
  stop("CSV 组别与 cfg$series_order 不一致。")
}
if (!all(vapply(dat[cfg$metrics], is.numeric, logical(1)))) {
  stop("雷达指标必须是数值列。")
}
scores <- as.matrix(dat[cfg$metrics])
if (any(!is.finite(scores)) || any(scores < 0 | scores > 100)) {
  stop("本例雷达指标必须为完整的 0–100 评分。不同量纲应先明确标准化规则。")
}
w <- dat[[cfg$weight_column]]
if (!is.numeric(w) || any(!is.finite(w)) || any(w <= 0)) {
  stop("旭日图权重必须为有限的正数。")
}
stopifnot(length(cfg$metrics) >= 3L,
          length(cfg$metrics) == length(cfg$metric_labels),
          length(cfg$sunburst_radii) == length(cfg$hierarchy) + 1L,
          all(diff(cfg$sunburst_radii) > 0),
          cfg$radar_radius < cfg$metric_ring[1],
          cfg$metric_ring[1] < cfg$metric_ring[2],
          cfg$metric_ring[2] < cfg$sunburst_radii[1],
          all(cfg$main_order %in% names(cfg$main_colors)),
          cfg$percent_scope %in% c("mother", "global"),
          cfg$main_sector_mode %in% c("weight", "equal"))
```

## 3. 同一张表生成雷达均值与旭日层级

旭日图的空白外层是有意保留的：例如 B 没有子类别，E2 没有叶类别，不会为了凑齐圆环而复制标签。每个父节点的权重由其项目记录汇总，子节点的角度在父节点的角度范围内继续分配。

```{r summaries}
radar_values <- t(vapply(cfg$series_order, function(group) {
  colMeans(dat[dat$series == group, cfg$metrics, drop = FALSE])
}, numeric(length(cfg$metrics))))
dimnames(radar_values) <- list(cfg$series_order, cfg$metric_labels)

build_sunburst <- function(dat, cfg) {
  nodes <- list()
  weights <- dat[[cfg$weight_column]]
  total_weight <- sum(weights)
  main_field <- cfg$hierarchy[1]
  main_weights <- vapply(cfg$main_order, function(x) {
    sum(weights[dat[[main_field]] == x])
  }, numeric(1))
  angular_weights <- if (cfg$main_sector_mode == "equal") {
    rep(1, length(main_weights))
  } else main_weights
  # F 的扇区中线位于正上方，与示例一致。
  start_angle <- -pi * angular_weights[1] / sum(angular_weights)
  edges <- start_angle + 2 * pi * c(0, cumsum(angular_weights)) /
    sum(angular_weights)

  add_node <- function(rows, level, label, a, b, mother, mother_weight, path) {
    value <- sum(weights[rows])
    denominator <- if (cfg$percent_scope == "mother") mother_weight else total_weight
    nodes[[length(nodes) + 1L]] <<- data.frame(
      level = level, label = label, mother = mother, weight = value,
      percent = 100 * value / denominator, start = a, end = b,
      stringsAsFactors = FALSE
    )
    if (level == length(cfg$hierarchy)) return(invisible(NULL))
    next_labels <- dat[[cfg$hierarchy[level + 1L]]][rows]
    # 空标签也是该父节点的一部分，但不画外层扇区。
    labels <- sort(unique(next_labels))
    preferred <- cfg$branch_order[[path]]
    labels <- c(intersect(preferred, labels), setdiff(labels, preferred))
    cursor <- a
    for (child in labels) {
      child_rows <- rows[next_labels == child]
      child_end <- cursor + (b - a) * sum(weights[child_rows]) / value
      if (nzchar(child)) {
        add_node(child_rows, level + 1L, child, cursor, child_end,
                 mother, mother_weight, paste(path, child, sep = "/"))
      }
      cursor <- child_end
    }
    invisible(NULL)
  }
  for (i in seq_along(cfg$main_order)) {
    mother <- cfg$main_order[i]
    rows <- which(dat[[main_field]] == mother)
    add_node(rows, 1L, mother, edges[i], edges[i + 1L], mother, main_weights[i], mother)
  }
  do.call(rbind, nodes)
}
sunburst_nodes <- build_sunburst(dat, cfg)
```

## 4. 用基础 R 画同心复合图

每个扇区都用两段圆弧拼成多边形。雷达图、指标色环和旭日图使用同一个圆心、同一套坐标，避免两个独立图层拼接时出现偏心或比例失真。旭日标签水平排布，指标标签沿色环转向，右侧图例区分“分类色块”和“项目组折线”。

```{r plotting_functions}
blend_white <- function(color, amount) {
  rgb <- grDevices::col2rgb(color) / 255
  grDevices::rgb(rgb[1] * (1 - amount) + amount,
                 rgb[2] * (1 - amount) + amount,
                 rgb[3] * (1 - amount) + amount)
}

sector_polygon <- function(a, b, r0, r1, color, border = NA, lwd = 1) {
  theta <- seq(a, b, length.out = max(24L, ceiling((b - a) * 80)))
  graphics::polygon(
    x = c(r1 * sin(theta), r0 * sin(rev(theta))),
    y = c(r1 * cos(theta), r0 * cos(rev(theta))),
    col = color, border = border, lwd = lwd
  )
}

draw_sector <- function(a, b, r0, r1, color) {
  if (cfg$gradient) {
    bands <- seq(r0, r1, length.out = 19)
    for (i in seq_len(length(bands) - 1L)) {
      sector_polygon(a, b, bands[i], bands[i + 1L],
                     blend_white(color, 0.025 + 0.075 * i / 18))
    }
  } else sector_polygon(a, b, r0, r1, color)
  sector_polygon(a, b, r0, r1, NA, border = "white", lwd = cfg$border_width)
}

sector_label <- function(a, b, r0, r1, label, cex) {
  theta <- (a + b) / 2
  r <- (r0 + r1) / 2
  # 标签较长时减小字号，让文字留在扇区里。
  available_width <- 2 * r * sin(min((b - a) / 2, pi / 2)) * 0.82
  available_height <- (r1 - r0) * 0.84
  width <- max(graphics::strwidth(strsplit(label, "\n", fixed = TRUE)[[1]],
                                 cex = cex, font = 2))
  height <- graphics::strheight(label, cex = cex, font = 2)
  fitted <- cex * min(1, available_width / width, available_height / height)
  cx <- r * sin(theta)
  cy <- r * cos(theta)
  # 水平文字在斜向扇区里也要检查径向边界，避免百分比压到白线。
  fits <- function(size) {
    half_width <- width * size / cex / 2
    half_height <- height * size / cex / 2
    corners <- expand.grid(x = cx + c(-half_width, half_width),
                           y = cy + c(-half_height, half_height))
    nearest <- sqrt(max(abs(cx) - half_width, 0)^2 +
                    max(abs(cy) - half_height, 0)^2)
    farthest <- max(sqrt(corners$x^2 + corners$y^2))
    offsets <- (atan2(corners$x, corners$y) - theta + pi) %% (2 * pi) - pi
    nearest >= r0 + 0.035 && farthest <= r1 - 0.035 &&
      all(abs(offsets) <= (b - a) / 2 - 0.015)
  }
  while (!fits(fitted) && fitted > 0.20) fitted <- fitted * 0.97
  graphics::text(cx, cy, label,
                 cex = fitted, col = "white", font = 2)
}

draw_radar_sunburst <- function() {
  old_par <- graphics::par(no.readonly = TRUE)
  on.exit(graphics::par(old_par), add = TRUE)
  graphics::par(mar = c(0.4, 0.4, 0.4, 0.4), family = "sans",
                xaxs = "i", yaxs = "i", xpd = FALSE)
  graphics::plot.new()
  graphics::plot.window(xlim = c(-4.25, 6.10), ylim = c(-3.45, 3.45), asp = 1)

  # 1. 外圈旭日图，分支结束后保持白色背景。
  for (i in seq_len(nrow(sunburst_nodes))) {
    node <- sunburst_nodes[i, ]
    radii <- cfg$sunburst_radii[c(node$level, node$level + 1L)]
    color <- blend_white(cfg$main_colors[node$mother],
                         c(0, 0.035, 0.21)[node$level])
    draw_sector(node$start, node$end, radii[1], radii[2], color)
  }
  for (i in seq_len(nrow(sunburst_nodes))) {
    node <- sunburst_nodes[i, ]
    radii <- cfg$sunburst_radii[c(node$level, node$level + 1L)]
    pct <- if (abs(node$percent - round(node$percent)) < 1e-8) {
      sprintf("%.0f%%", node$percent)
    } else sprintf("%.1f%%", node$percent)
    sector_label(node$start, node$end, radii[1], radii[2],
                 paste(node$label, pct, sep = "\n"),
                 c(cfg$parent_cex, cfg$child_cex, cfg$leaf_cex)[node$level])
  }

  # 2. 雷达最外沿：每个指标一个等宽色块，轴线穿过色块中点。
  n_metrics <- length(cfg$metrics)
  angles <- 2 * pi * (seq_len(n_metrics) - 1L) / n_metrics
  ring_colors <- rep_len(unname(cfg$main_colors[cfg$main_order]), n_metrics)
  for (i in seq_len(n_metrics)) {
    a <- angles[i] - pi / n_metrics
    b <- angles[i] + pi / n_metrics
    sector_polygon(a, b, cfg$metric_ring[1], cfg$metric_ring[2],
                   blend_white(ring_colors[i], 0.65), "white", 1.8)
    rotation <- -angles[i] * 180 / pi
    rotation <- (rotation + 180) %% 360 - 180
    if (rotation < -90) rotation <- rotation + 180
    if (rotation > 90) rotation <- rotation - 180
    r <- mean(cfg$metric_ring)
    graphics::text(r * sin(angles[i]), r * cos(angles[i]),
                   cfg$metric_labels[i], srt = rotation,
                   cex = cfg$metric_cex, font = 2, col = "#283142")
  }

  # 3. 0–100 雷达网格，首尾闭合。
  closed <- c(seq_len(n_metrics), 1L)
  for (tick in cfg$grid_ticks) {
    r <- cfg$radar_radius * tick / 100
    graphics::polygon(r * sin(angles[closed]), r * cos(angles[closed]),
                      border = "#B6B7BC", col = NA, lwd = 0.65)
  }
  graphics::segments(0, 0, cfg$radar_radius * sin(angles),
                     cfg$radar_radius * cos(angles), col = "#CDCDD1", lwd = 0.65)
  series_colors <- rep_len(cfg$line_colors, nrow(radar_values))
  for (s in seq_len(nrow(radar_values))) {
    r <- cfg$radar_radius * radar_values[s, ] / 100
    graphics::polygon(r[closed] * sin(angles[closed]),
                      r[closed] * cos(angles[closed]),
                      col = grDevices::adjustcolor(series_colors[s], cfg$fill_alpha),
                      border = NA)
  }
  for (s in seq_len(nrow(radar_values))) {
    r <- cfg$radar_radius * radar_values[s, ] / 100
    graphics::lines(r[closed] * sin(angles[closed]),
                    r[closed] * cos(angles[closed]),
                    col = series_colors[s], lwd = cfg$line_width)
    graphics::points(r * sin(angles), r * cos(angles),
                     pch = 16, cex = cfg$point_cex, col = series_colors[s])
  }
  # 刻度略向右错开，不压住顶部的节点。
  graphics::text(0.047, cfg$radar_radius * cfg$grid_ticks / 100,
                 labels = cfg$grid_ticks, adj = c(0, 0.5),
                 cex = 0.64, col = "#252A30")
  graphics::text(0.047, 0, "0", adj = c(0, 0.5), cex = 0.58, col = "#777777")

  # 4. 右侧图例，与示例的排列方式一致。
  legend_order <- sort(cfg$main_order)
  ys <- seq(1.39, by = -0.40, length.out = length(legend_order))
  for (i in seq_along(legend_order)) {
    graphics::rect(4.03, ys[i] - 0.13, 4.63, ys[i] + 0.13,
                   col = blend_white(cfg$main_colors[legend_order[i]], 0.065), border = NA)
    graphics::text(4.79, ys[i], legend_order[i], adj = 0,
                   cex = cfg$legend_cex, font = 2, col = "#273142")
  }
  ys <- seq(min(ys) - 0.48, by = -0.40, length.out = nrow(radar_values))
  for (s in seq_len(nrow(radar_values))) {
    graphics::segments(4.03, ys[s], 4.63, ys[s], col = series_colors[s], lwd = 2.0)
    graphics::points(4.33, ys[s], pch = 16, cex = 2.50, col = series_colors[s])
    graphics::text(4.79, ys[s], rownames(radar_values)[s], adj = 0,
                   cex = cfg$legend_cex, font = 2, col = "#18264D")
  }
  invisible(NULL)
}
```

## 5. 导出与实际结果

PNG 是 3600 × 2400 像素、300 dpi 白底图；SVG 是可缩放的矢量图。两种格式都由同一段 R 代码生成。

```{r export}
dir.create(params$output_dir, recursive = TRUE, showWarnings = FALSE)
save_chart <- function(filename, format) {
  if (format == "png") {
    grDevices::png(filename, width = cfg$width_inches, height = cfg$height_inches,
                   units = "in", res = cfg$dpi, pointsize = 12, bg = "white",
                   type = if (capabilities("cairo")) "cairo" else getOption("bitmapType"))
  } else {
    if (!capabilities("cairo")) return(invisible(FALSE))
    grDevices::svg(filename, width = cfg$width_inches, height = cfg$height_inches,
                   pointsize = 12, bg = "white", family = "sans")
  }
  on.exit(grDevices::dev.off(), add = TRUE)
  draw_radar_sunburst()
  invisible(TRUE)
}
png_path <- file.path(params$output_dir, "radar_sunburst.png")
svg_path <- file.path(params$output_dir, "radar_sunburst.svg")
save_chart(png_path, "png")
svg_saved <- save_chart(svg_path, "svg")
if (!svg_saved) message("当前 R 没有 Cairo 支持，已导出 PNG，跳过 SVG。")
```

```{r final_figure, echo=FALSE, purl=FALSE}
knitr::include_graphics(png_path)
```

**百分比口径：** 默认分母是各自的母类别，而不是整个 CSV。例如 D 有 8 个项目，D1 有 4 个项目，D1-1 有 2 个项目，所以标注为 D 100%、D1 50%、D1-1 25%。五个母类别上的 100% 不应相加。若要标注占全体项目的比例，改为 `cfg$percent_scope = "global"`，本例母类别便显示 20%。

```{r displayed_summaries, echo=FALSE, purl=FALSE}
knitr::kable(round(radar_values, 2), caption = "四组项目的雷达均值（0–100）")
mother_counts <- aggregate(dat[[cfg$weight_column]],
                           list(main_category = dat[[cfg$hierarchy[1]]]), sum)
names(mother_counts)[2] <- "项目数"
knitr::kable(mother_counts, caption = "五个母类别的项目数")
```

## 6. 修改与运行

- 更换数据：保留必要列名，修改 CSV 后重新 Knit。名称可重复，ID 必须唯一。
- 更换指标：同步修改 `cfg$metrics`、`cfg$metric_labels`，色块仍自动等宽。当前代码要求评分在 0–100 之间；预算、人数等不同量纲的数据不直接混进评分。
- 更换分类：同步修改 `cfg$main_order`、`cfg$main_colors`；分类层级由 `cfg$hierarchy` 决定。缺少下级分类就填空，不填虚构的占位类别。
- 修改圈宽、留白、字号、折线和颜色：集中修改 `cfg` 中的半径和样式参数。
- `sample_weight` 默认每行是 1；若改用预算等作为权重，要同时修改本文对旭日图权重的解释。中心雷达均值仍按项目普通平均，不自动变为加权均值。

在 RStudio 打开本文件后点击 **Knit**，或在文件所在目录运行：

```r
rmarkdown::render("radar_sunburst.Rmd")
```

Windows 命令行也可运行随附入口：

```text
Rscript render.R
```

只生成图片时，无须 rmarkdown、knitr 或 Pandoc：

```text
Rscript render.R --plot-only
```

`render.R` 的纯绘图模式用基础 R 提取并执行本文件中需要运行的 R 代码块。Rmd 保持为唯一的绘图代码来源。
